【裁判字號】    89,上訴,1065
【裁判日期】    891004
【裁判案由】    重利等
【裁判全文】
臺灣高等法院臺南分院刑事判決         八十九年度上訴字第一六五號 Ｃ
      上  訴  人
      即  被  告  乙  ○  ○
      選任辯護人  鄭  和  傑  律師
右上訴人因重利等案件，不服臺灣嘉義地方法院八十八年度訴字第二六九號，中華民
國八十九年七月二十日第一審判決（起訴案號：臺灣嘉義地方法院檢察署八十八年度
偵字第二二六○號、第一九七四號）提起上訴，本院判決如左：
      主      文
原判決撤銷。
乙○○共同常業重利，處有期徒刑壹年捌月，併科罰金貳萬伍仟元，罰金如易服勞役
，以參佰元折算壹日；又共同以強暴、脅迫使人行無義務之事，處有期徒刑壹年陸月
；應執行有期徒刑參年，併科罰金貳萬伍仟元，罰金如易服勞役，以參佰元折算壹日
。扣案筆記紙壹張沒收。
      事      實
一、乙○○與自稱「施駿浩」之不詳真實姓名年籍之成年男子（下簡稱為施駿浩）及
    其他不詳姓名年籍之成年男子二名，基於犯常業重利、恐嚇等罪之犯意聯絡，共
    同經營地下錢莊，並以乘附表之人急迫、輕率、無經驗而貸以金錢，而取得顯不
    相當之重利為其生活之資，為下列行為：
    （一）先由施駿浩等先在台北地區各報紙刊登分類廣告，並於如附表所示之時間
          、地點，趁孫光明、吳洲伯、甲○○、黃建參、丙○○等人之急迫需用金
          錢而貸以如附表所示數量不一之現金，並預扣如附表所示之利息而取得與
          原本顯不相當之重利。
    （二）嗣因如附表所示編號一之借款人孫光明因利息負荷過重未能如期清償借款
          與利息，乙○○、施駿浩即夥同該集團成員另二名不詳姓名年籍之成年男
          子，於八十七年六月間至孫光明所經營之公司對孫光明要債，並恐嚇稱：
          「如果不還清債務，店就不要開了，人也不要活了」等語，致使孫光明因
          而心生畏懼。
    （三）隨後又因如附表所示編號三之借款人甲○○亦因無法負擔沉重利息而未能
          如期清償借款，乙○○、施駿浩復夥同其他二名不詳姓名年籍成年男子，
          於八十七年八月二十八日十五時三十分許，至台北縣土城市○○路○段二
          八二號甲○○所經營「中央醫療機構」辦公室找甲○○，先由施駿浩以三
          字經等咒罵，並脅迫甲○○還債，同時施駿浩、乙○○等人竟另行起意，
          強迫甲○○簽署讓渡書讓渡車牌號碼ＩＣ３８３８號賓士牌自小客車與施
          駿浩以供抵償債務，並強行自甲○○之右褲袋內搜得該輛自小客車之鑰匙
          ，使甲○○行此無義務之事，施駿浩、乙○○等人隨即駕駛該車揚長而去
          。嗣乙○○於八十七年九月十九日下午一時三十分許，在台北市○○路與
          辛亥路交岔路口，欲向甲○○收取五十萬元之支票及現金十萬元時，為警
          當場查獲，並自乙○○身上起出甲○○所交付之支票三紙（付款銀行為均
          為第一商業銀行土城分行，其中一紙為空白支票，另二紙分別為面額為二
          十萬元、票號為三十萬元之支票三紙）、現金十萬元（現金與支票均已發
          還甲○○），並扣得乙○○持以記載借款客戶及電話號碼之名單筆記紙一
          張。
二、案經台北市警察局少年警察隊報告台灣台北地方法院檢察署檢察官（八十七年度
    偵字第一九六九六號、第二一五四一號、第二一八六三號）、台灣板橋地方法院
    檢察署檢察官（八十八年度偵字第三二零三號、第三一八零號、第三一七九號）
    呈請台灣高等法院檢察署核轉台灣嘉義地方法院檢察署檢察官偵查起訴。
      理      由
一、訊據上訴人即被告乙○○固坦承確曾受施駿浩所僱用，並於如附表所示時、地向
    各該借款人收取款項，惟矢口否認有前開事實欄（二）所示恐嚇孫光明、事實欄
    （三）強制甲○○之犯行，辯稱：其雖曾到孫光明家中要債，然未恐嚇他；亦未
    曾到甲○○所營中央醫療機構強制甲○○讓渡汽車，應係甲○○所誤認；又其並
    非以要債為常業，被告自八十七年八月二日起即受僱於黃秋明在台北市○○路○
    段四十六號一樓之嘉義蔡家商行，每月均支領固定薪水，有正當職業，僅因為增
    加收入始另受僱於施駿浩，按件計酬以每件收取二千元；而被告又另從事美商賀
    寶芙股份有限公司台灣分公司之直銷商品事業，為減輕生活負擔，始於工餘受僱
    於施駿浩代為收取文件、款項而觸法，絕非以犯重利罪維生云云。
二、經查：
（一）右揭事實欄如附表所示被告所涉五次重利犯行之事實，業經各被害人於警訊偵
      查或原審審理中指訴如左：孫光明於偵查時（台灣板橋地方法院檢察署檢察官
      於八十八年二月十一日之偵查訊問，參台灣板橋地方法院檢察署八十八年度偵
      字第三一七九號偵查卷第六頁背面至第八頁正面）；吳洲伯於警訊時（台北市
      少年隊於八十七年九月二十三日之警訊，參台灣台北地方法院檢察署八十七年
      度偵字第二一五四一號偵查卷第五頁背面）、偵查時（台灣板橋地方法院檢察
      署二月十一日之偵查訊問，參台灣板橋地方法院檢察署八十八年度偵字第三一
      七九號偵查卷第六頁背面至第八頁正面）、原審法院調查時（參原審囑託台灣
      板橋地方法院於八十九年一月十七日之調查訊問筆錄）；甲○○於警訊時（台
      北市少年隊於八十七年九月十七日之警訊，參台灣台北地方法院檢察署八十七
      年度偵字第一九六九六號偵查卷第七頁背面至第十頁正面）、偵查時（台灣板
      橋地方法院檢察署於八十八年二月十一日之偵查訊問，參台灣板橋地方法院八
      十八年度偵字第三一七九號偵查卷第六頁背面至第七頁正面）、原審法院調查
      時（參原審八十八年五月二十六日、同年七月七日調查筆錄）；黃建參於警訊
      時（台北市少年隊於八十七年十月四日之警訊，參台灣台北地方法院檢察署八
      十七年度偵字第二一八六三號偵查卷第三頁背面）；丙○○於警訊時（參台北
      市少年隊第五組八十七年九月十九日警訊筆錄，即台北地方法院檢察署八十七
      年度第一九六九六號偵查卷第十一頁背面至第十二頁正面）；指訴綦詳；而被
      告乙○○等對於孫光明、甲○○如事實欄（二）、（三）所示之恐嚇、妨害自
      由犯行，除據被害人孫光明於警訊時（台北市少年隊於八十七年九月二十二日
      之警訊，參台灣台北地方法院檢察署八十七年度偵字第二一五四一號偵查卷第
      一頁背面至第四頁正面），甲○○於警訊時（台北市少年隊於八十七年九月十
      七日之警訊，參台灣台北地方法院檢察署八十七年度偵字第一九六九六號偵查
      卷第七頁背面至第十頁正面）、偵查時（台灣板橋地方法院檢察署於八十八年
      二月十一日之偵查訊問，參台灣板橋地方法院八十八年度偵字第三一七九號偵
      查卷第六頁背面至第七頁正面）、原審法院調查時（參原審八十八年五月二十
      六日、同年七月七日調查筆錄）迭次指訴詳實外，復有證人周亦嵐（甲○○所
      經營中央醫療機構之櫃檯小姐）到庭證述明確，經核與甲○○之指訴相符（參
      原審八十八年七月七日調查筆錄）；此外，復有被告經警當場查獲且扣案之便
      條紙上亦載有「孫00000000、0000000000..... 吳洲伯0
      0000000、00000000、000000000...... 黃建參
      ........ 楊金發00000000、0000000000... 」等內容（
      參台灣台北地方法院八十七年度偵字第一九六九六號偵查卷第二十一頁正面）
      ，核與各被害人之姓名確相符合，復有贓物保管認領單一紙在卷足稽，事證已
      臻明確，被告所辯均無足取，其犯行堪以認定。又查孫光明、甲○○於警訊及
      偵查中已就向被告貸款有關事項敘明，故被告聲請再傳訊被害人孫光明、甲○○核無必要。
（二）至原審法院判決事實認被告自民國八十七年八月中旬某日起，始參與本案行為
      ，無非以被告於八十七年九月十九日訊問所供為依據，惟查附表之行為被告或
      由其負責貸款或參與要債，已據前揭被害人指訴在卷，故被告所稱民國八十七
      年八月中旬某日起始參與，自與事實不符，又附表編號(3)部分，被害人甲○○
      向施駿浩貸款之時間係八十七年八月十九日，原判決附表所認定之八十七年六
      月四日係甲○○向另外案外第三人自稱「許永昌」貸款之時間，為甲○○於警
      訊中敘明在卷，原審認定顯有錯誤，合此敘明。
（三）復查：被告雖另辯稱其平日係於蔡家商行上班、且以直銷為日常職業，並非以
      為客戶收取款項為常業云云，惟按被告與共犯施駿浩等人先後共同重利犯行次
      數繁多，且依渠等收取利息額度之高，且不惜非法施用暴力手段以維護確保其
      不法之重利所得，重利犯行次數之繁多等情觀之，自足認被告確有以此所得為
      職業並恃以維生之意無疑。
三、核被告乙○○如事實欄（一）所為，係犯刑法第三百四十四條、第三百四十五條
    之常業重利罪；而被告如事實欄（二）所為係犯刑法第三百零五條之恐嚇罪；被
    告如事實欄（三）所為係犯刑法第三百零四條第一項之強制罪。被告與施駿浩、
    其他二名不詳姓名年籍之成年男子間，就上開犯行均有犯意聯絡及行為之分擔，
    為共同正犯。又被告所犯常業重利罪與恐嚇罪間，有方法結果之牽連關係，應從
    一重之常業重利罪以一罪論，而所犯強制罪顯係被告渠等討債時因見被害人甲○○之自小客車而生貪念臨時起意犯之，該次犯行顯係獨立之犯意，自應予以分論
    併罰。原審因認被告犯行罪證明確予以論科固非無見，惟查就被告犯罪之時間原
    審疏未詳查，遽依被告所供認定，自有違誤，被告上訴意旨否認犯罪，徒執陳詞
    指摘原判決不當，雖無可取，然原判決既有可議，自應由本院將原判決及執行刑
    撤銷改判。爰審酌被告年輕力壯卻不思上進，意欲圖得不法利益既趁人之危又非
    法使用暴力，其犯罪所生之損害不輕，且嚴重危害社會治安等一切情狀，犯後又
    拒不供出共犯，且否認大部犯行，足認毫無悔意，爰分別量處如主文第二項所示
    之刑，並定其應執行之刑及諭知罰金易服勞役之折算標準，以示懲儆。至扣案記
    載客戶名單之筆記紙一張，屬被告所有而供犯罪所用之物，業據其供明在卷，依
    法宣告沒收。
四、公訴人另以：被告乙○○於八十七年九月十五日在台北市○○路與錦州街交岔路
    口，以每十日為一期，每期一萬五千元之利率貸以十六萬六千元與楊金發，因認
    被告此一部分行為亦涉有重利犯嫌。惟按犯罪事實應依證據認定之，無證據不得
    推定其犯罪事實；又不能證明被告犯罪者，應諭知無罪之判決，刑事訴訟法第一
    百五十四條及第三百零一條第一項分別定有明文。又認定犯罪事實所憑之證據，
    其訴訟上之證明，須於通常一般之人均不致於有所懷疑，而得確信其為真實之程
    度者，始得據之為有罪之認定，倘其證明尚未達此一程度，而有合理性懷疑之存
    在時，而為無罪判決時，亦不得據指其違法，最高法院七十六年台上字第四九八
    六號著有判例。訊據被告乙○○堅決否認有此一部分之犯行，辯稱：楊金發是拿
    票來換，沒借成等語（參原審八十八年十一月二十二日調查筆錄），公訴人認被
    告涉有此一部分之犯嫌，僅憑楊金發於台北市政府警察局少年警察隊警訊筆錄內
    之指認單（台灣台北地方法院檢察署八十七年度偵字第二一八六三號偵查卷第十
    頁正面）外，既無被害人之指訴筆錄，經原審按址傳訊楊金發亦未到庭應訊，已
    盡調查能事仍查無積極證據足以證明此一部分犯行，揆諸前開法條、判例意旨，
    自無從為此一部分犯行有罪之認定，然公訴人以此一部分犯行與前開經原審認定
    有罪（如事實欄（一）所示）重利犯行有實質上一罪之關係，爰不另為無罪之諭
    知，併此說明。
據上論結，應依刑事訴訟法第三百六十九條第一項前段、第三百六十四條、第二百九
十九條第一項前段，刑法第二十八條、第三百四十四條、第三百四十五條、第三百零
五條、第三百零四條第一項、第五十五條、第四十二條第二項、第五十五條第五款、
第三十八條第一項第二款，罰金罰鍰提高標準條例第一條前段、第二條，判決如主文
。本案經檢察官王碧霞到庭執行職務。
中    華    民  國      八十九      年      十      月      二        日
                                  臺灣高等法院臺南分院刑事第四庭
                                      審判長法官  陳    義    仲
                                            法官  徐    財    福
                                            法官  宋    明    蒼
右正本證明與原本無異。
常業重利罪部分如不服本判決，應於判決送達後十日內向本院提出上訴狀，其未敘述
理由者並應於提出上訴狀後十日內向本院補提理由書（應附繕本)。
（恐嚇及強制罪部分不得上訴）。
                                      法院書記官  余    素    美
中      華      民      國    八十九    年      十      月    四        日
附錄本案論罪科刑法條全文：
刑法第三百四十四條：乘他人急迫、輕率或無經驗，貸以金錢或其他物品，而取得與
                    原本顯不相當之重利者，處一年以下有期徒刑、拘役或科或併
                    科一千元以下罰金。
刑法第三百四十五條：以犯前條之罪為常業者，處五年以下有期徒刑，得併科三千元
                    以下罰金。
刑法第三百零四條：以強暴、脅迫使人行無義務之事或妨害人行使權利者，處三年以
                  下有期徒刑、拘役或三百元以下罰金。
                  前項之未遂犯罰之。
刑法第三百零五條：以加害生命、身體、自由、名譽、財產之事恐嚇他人，致生危害
                  於安全者，處二年以下有期徒刑、拘役或三百元以下罰金。
附表：乙○○重利犯行一覽表
┌──┬───┬──────┬─────┬──────┬─────────
│編號│被害人│ 借款時間   │借款金額  │  利率      │備        註
├──┼───┼──────┼─────┼──────┼─────────
│(1)  │孫光明│87年5月某日 │十二萬元  │借十二萬元，│在台北縣三重市福德
│    │      │            │          │            │路廿四巷口與乙○○
│    │      │            │          │            │接洽借款。
│    │      │            │          │            │乙○○與施駿浩等共
│    │      │            │          │            │同以恐嚇手段要債。
├──┼───┼──────┼─────┼──────┼─────────
│(2)  │吳洲伯│87年5，6月間│十萬元先扣│每十日一期，│與乙○○接洽借款
│    │      │            │一萬元當利│每期一萬元  │
│    │      │            │息，實借九│            │
│    │      │            │萬元。    │            │
├──┼───┼──────┼─────┼──────┼─────────
│(3)  │甲○○│87年8月19日 │一百五十萬│每十日為一期│台北縣土城
│    │      │            │元        │每期二十萬元│向施駿浩接洽借款，
└──┴───┴──────┴─────┴──────┴─────────
┌──┬───┬──────┬─────┬──────┬─────────
│    │      │            │          │            │乙○○曾共同前往以
│    │      │            │          │            │強暴脅迫手段要債。
├──┼───┼──────┼─────┼──────┼─────────
│(4)  │黃建參│87年8月間   │十萬元    │每十日一期，│與乙○○接洽借款。
│    │      │            │          │每期一萬元  │
├──┼───┼──────┼─────┼──────┼─────────
│(5)  │丙○○│87年8月10日 │二十萬元  │每十日一期，│台北市○○○路與
│    │      │            │          │每期二萬元  │乙○○接洽借款
│    │      │87年9月6日  │三十萬元  │每十日一期，│台北市松山區某處與
│    │      │            │          │每期三萬元  │乙○○接洽借款
└──┴───┴──────┴─────┴──────┴─────────


司法院資訊處製作；財團法人民間司法改革基金會備份。
